【裁判字號】    90,再易,3
【裁判日期】    901230
【裁判案由】    聲請再審
【裁判全文】
臺灣新竹地方法院民事判決  九十年度再易字第三號
    再審原告  甲○○
    再審被告  乙○○
右當事人間請求給付貨款事件，再審原告對中華民國八十九年十一月十七日本院八十
六年度簡上字第一七二號確定判決提起再審之訴，本院判決如左：
    主    文
再審之訴駁回。
再審訴訟費用由再審原告負擔。
    事    實
甲、再審原告方面：
  一、聲明：
    （一）本院八十六年度竹北簡字第一三五號、八十六年度簡上字第一七二號確定
          判決關於命再審原告給付再審被告新台幣（下同）一十六萬五千九百八十
          元及其法定利息與該部分假執行之宣告暨駁回該部分之上訴與命負擔該部
          分第一、二審訴訟費用之裁判均廢棄。
    （二）右廢棄部分，再審被告在前程序第一審之訴及其假執行之聲請均駁回。
  二、陳述：
    （一）原確定判決違背最高法院十九年上字第三三０二號判例部分：
          查前程序卷附結算單上之內容係連續記載且金額逐筆累計為一百一十六萬
          五千九百八十元，再審被告於另刑案中承認：「（是否原告預算一二０萬
          ，但最後以一百一十六萬元來結尾？提示並告以要旨？）契約書【結算書
          】正確的部分（按即二月十五日編號第二十五筆款項以上各筆記載）是我
          簽的沒錯」，可見兩造確已於八十五年四月四日合意以一百一十六萬五千
          九百八十元結算本件債務。再審被告於前程序第一審所提八十六年七月十
          八日準備書狀亦自認再審原告所提出結算單上各筆支付，被告均編上號碼
          ，由一號至二十五號，計二十五筆，結尾總計一百十六萬五千九百八十元
          ，然後由原告簽名，及同年八月二十八日準備書（三）狀第三段內，自認
          記事簿內編號十八、十九、二十、二十一、二十二、二十三、二十五合計
          二十萬四千七百五十元款項乃再審原告給付再審被告之款項等情，足堪信
          本件兩造就結算單上之二十五筆款項業已給付之主張一致，法院應以一致
          之主張為裁判之基礎，無庸更為何項之調查。原確定判決一面肯定兩造間
          有以一百一十六萬五干九百八十元結算之合意，一面卻否認構成一百一十
          六萬五千九百八十元之數筆款項（即八十四年五月十一日至八十四年八月
          二十三日之款項），判決理由除顯有矛盾外，更有逾越民事辯論主義之可
          議。
    （二）原確定判決違背最高法院二十六年上字第八０五號判例部分：
          當事人於訴訟上所為之自認，於辯論主義所行之範圍內有拘束法院之效力
          ，法院自應認當事人自認之事實為真，以之為裁判之基礎，最高法院著有
          二十六年上字第八０五號判例可參。再審被告就卷附結算單上各筆款項再
          審原告業已給付並不爭執，則再審原告對於自己主張即業已清償一百一十
          六萬五千九百八十元之事實已盡證明之責，如再審被告抗辯該筆款項係清
          償他筆債務，則就此抗辯事實，應由再審被告負立證之責。至原確定判決
          以再審被告否認卷附結算單第二頁最後一行記載「八十五年四月四日二人
          會兆山何清發杉山包工金共以上去金清楚，乙○○」之簽名為其本人所為
          ，且將結算單連同再審被告之筆記本、郵局及金融機關往來簽名資料一併
          囑託內政部警政署刑事警察局鑑定筆跡是否相符，經該局函覆稱結算單上
          「乙○○」簽名字跡與其他銀行開戶帳上取款條上簽名字跡書寫方式不同
          為由認定再審原告末證明該簽名之真正部分，然本件之爭點係卷附之結算
          單上其中某項記載之「乙○○」簽名是否均係再審被告所親簽？因再審被
          告於前程序第二審八十七年四月十五日言詞辯論時承認其中三處簽名係其
          自簽，其餘簽名則均予否認，則本件應予鑑定者，僅為再審被告否認之上
          開其餘簽名，故本件應送付鑑定之樣本應為再審被告上開其承認之三處簽
          名並連同上揭結算單上有爭議部分之簽名，以查明再審被告所否認結算單
          第二頁最後一行記載是否係為其所簽寫，始足以證明再審被告是否曾受領
          系爭款項，此與再審被告之銀行存款簽名是否相同，並無直接關連。原確
          定判決對於當事人於訴訟上所為自認之簽名置之不問，反以錯誤鑑定之樣
          本所得結論作為裁判基礎，認定再審原告未證明結算單上「乙○○」為再
          審被告之真正簽名云云，顯然於法不合。
    （三）判決主文與理由顯有矛盾部分：
          查原確定判決理由係以再審被告於另刑案之陳述認定兩造就系爭承攬報酬
          爭議，曾於事後成立和解契約，故再審被告僅得依和解內容請求履行云云
          。惟查再審被告於另刑案中係自認：「（是否原本預算一百二十萬，最後
          以一百一十六萬元來結尾？）是的，本來是一百二十萬元，但最後以一百
          一十六萬元來結尾」，原確定判決既認再審被告上開自認陳述足堪信實兩
          造間有合意以一百一十六萬元結尾，則再審被告就超過一百一十六萬元及
          法定利息部分之權利，自已消滅，原確定判決主文判命再審原告給付一十
          六萬五千九百八十元整及其法定利息，其判決理由與主文間亦顯然矛盾。
乙、再審被告方面：
    本件未經言詞辯論，再審被告亦未提出書狀作何聲明或陳述。
丙、本院依職權調閱本院八十六年度竹北簡字第一三五號、八十六年度簡上字第一七
    二號民事卷宗。
    理    由
壹、程序方面：
    按再審之訴顯無再審理由者，得不經言詞辯論，以判決駁回之。民事訴訟法第五
    百零二條第二項定有明文。
貳、實體方面：
  一、本件再審被告在前訴訟程序起訴主張，其於八十三年間承攬砍伐再審原告向訴
      外人何清發、何英俊所購買坐落新竹縣五峰鄉地區之杉木，約定報酬為一百二
      十萬元，嗣再審原告已於八十四年四月二十四日、同年五月五日合計共給付一
      百萬元，尚欠二十萬元之報酬未付，兩造於八十四年五月十日另訂立貨物買賣
      契約，約定再審原告於再審被告交付八台杉木後即應給付上開二十萬元之承攬
      報酬，而再審被告業已於八十四年十月十一日交付八台杉木，惟再審原告竟未
      依約給付二十萬元，爰求為命再審原告給付二十萬元及法定遲延利息之判決。
      而前訴訟程序以再審被告主張之事實，雖據其提出協議書、買賣契約書、憑條
      為證，然再審被告於另案即本院八十七年度訴字第一七六號刑事造文書案件中
      ，提示再審原告提出之結算單訊問時，已自承兩造間八十三年間之承攬契約原
      報酬為一百二十萬元，但事後以一百一十六萬元結算等情，而認兩造嗣後有以
      一百一十六萬五千九百八十元了結上開一百二十萬元債務之合意，再審原告既
      已於八十四年四月二十四日、同年五月五日共計支付一百萬元，而再審原告未
      能舉證證明其已付清其餘款項，則再審被告所得請求之承攬報酬應為十六萬五
      千九百八十元，爰判決命再審原告應給付再審被告十六萬五千九百八十元及法
      定遲延利息等情。
  二、按適用法規顯有錯誤，得以再審之訴對於確定終局判決聲明不服。民事訴訟法
      第四百九十六條第一項第一款定有明文。所謂適用法規顯有錯誤者，不包括漏
      未斟酌證據及認定事實錯誤之情形在內。解釋意思表示原屬事實審法院之職權
      ，原確定判決不過就事實審法院所確定之事實為法律上之判斷，事實審法院解
      釋意思表示，縱有不當，亦不生適用法規顯有錯誤問題。最高法院六十三年台
      上字第八八０號、六十四年台再字第一四０號判例可資參照。又調查證據及認
      定事實為法院之職權，法院斟酌全部辯論意旨及證據之結果，對於不必要之證
      據方法，原可衡情捨棄，不受當事人請求之拘束。民事訴訟法第四百九十六條
      第一項第一款所謂適用法規顯有錯誤，係指確定判決就事實審法院確定之事實
      所為法律上之判斷顯有錯誤而言。至事實審法院認定事實錯誤，調查證據欠周
      或判決不備理由，當事人於判決確定前雖得據以提起上訴，究與首揭法條所稱
      適用法規錯誤有間，當事人不得據以提起再審之訴。最高法院八十七年台上字
      第二九三五號、八十年台再第二十號著有判決可參。
  三、茲再審原告主張前訴訟程序中兩造就結算單上之二十五筆款項業已給付之主張
      一致，則原確定判決即應以此為裁判基礎，然原確定判決一面認兩造有上開合
      意，一面卻否認構成一百一十六萬五千九百八十元之數筆款項（按即八十四年
      五月十一日至八十四年八月二十三日之款項），自有違背最高法院十九年上字
      第三三０二號兩造主張一致者，法院即應以一致之主張為裁判之基礎，勿庸更
      為何項之調查之判例要旨云云。查再審被告僅對再審原告於前程序中所提出之
      結算單上第一筆至第二十四筆記載之真正不爭執，非該結算單上所有註記之真
      正均不爭執，況就上開其不爭執部分之金額，再審被告亦否認係給付兩造間就
      八十三年間承攬報酬之給付，再審被告僅於另案即本院八十七年度訴字第一七
      六號刑事偽造文書案件中，於法官提示再審原告所提出之結算單為訊問時，自
      承兩造間八十三年五月十三日契約原預算為一百二十萬元，但事後以一百一十
      六萬元結算之事實，是原確定判決以此而認兩造間就八十三年間之承攬報酬達
      成以一百一十六萬五千九百八十元結算之合意為裁判之基礎，於法並無違誤；
      再原確定判決認結算單上第八筆至第二十四筆項與本件給付承攬報酬無關，此
      乃屬法院認定事實與證據取捨之範圍，亦與原確定判決以一百一十六萬五千九
      百八十元為結算兩造承攬報酬之基礎並無理由矛盾可言，另觀諸再審被告上開
      準備書（二）狀第一段第三款：「被證三之各筆支付，被告均編上號碼，由一
      號至二十五號，計二十五筆，結尾計上總計一百十六萬五千九百八十元，然後
      原告簽名，被告於原告簽名後，始於空白處寫上【85.04.04清楚】之文字，但
      並未寫上編號，顯然可證是事後被告臨訟偽造」，且該段落即明白表示否認再
      審被告認再審原告所提出之被證三即結算單反面之註記「八十五年四月四日二
      人．．．．何清發杉木包工金．．清楚」之真正（見本院八十六年度竹北簡字
      第一三五號卷第八十頁），另八十六年八月二十八日之準備書（三）狀內第三
      段，再審被告亦係主張結算單上第十八至第二十五筆之款項，與兩造間八十三
      年之承攬報酬無關（見本院八十六年度竹北簡字第一三五號卷第九十五頁），
      是再審原告執再審被告上開書狀內容認再審被告就兩造間八十三年承攬報酬係
      以一百一十六萬五千九百八十元結算，並已付清之事實已為自認，自非可採，
      遑論原確定判決有何違背上開判例之處。另再審原告復稱再審被告就其已給付
      結算單上各筆款項並不爭執，則其業已就清償十六萬五千九百八十元之事實盡
      舉證之責，再審被告辯稱上開各筆款項係清償他筆債務，對此自應由再審被告
      負舉證之責；且前程序中因再審被告否認結算單上末尾之簽名，而將結算單連
      同再審被告之筆記本、其於郵局及金融機關往來簽名資料一併囑託內政部警政
      署刑事警察局鑑定筆跡是否相符，惟再審被告於前程序第二審八十七年四月十
      五日言詞辯論時承認其中三處簽名係其自簽，其餘簽名則均予否認，是本件應
      予鑑定者僅為再審被告否認之上開其餘簽名，故本件應送付鑑定之樣本應為再
      審被告上開其承認之三處簽名並連同上揭結算單上有爭議部分之簽名，原確定
      判決對於當事人於訴訟上所為自認之簽名不論，而以再審原告未證明結算單上
      「乙○○」為再審被告之真正簽名云云，顯然於法不合而認原確定判決有違背
      最高法院二十六年上字第八０五號判例云云。惟查，再審被告於另案刑事庭審
      理時，對結算單上八十五年二月十五日十萬元以下所寫均否認其真正，是再審
      被告並非就結算單上之各筆款項再審原告均已給付之事實不爭執，且再審被告
      所不爭執之部分，其亦否認該部分即係為清償兩造八十三年間承攬報酬之債務
      ，是再審原告主張結算單上各筆款項係為支付上開八十三間承攬債務之款項，
      其自應就此事實負舉證之責。而再審原告爭執前程序中將再審被告簽名送請鑑
      定資料尚欠允當，然此調查證據之方式，乃屬事實審法院之職權，法院就其調
      查證據之結果及斟酌訴訟當事人全辯論意旨，而依自由心證判斷事實之真偽，
      於法並無不合，是再審原告上開指摘原確定判決與最高法院二十六年上字第八
      ０五號當事人於訴訟上所為之自認，於辯論主義所行之範圍內有拘束法院之效
      力，法院自應認當事人自認之事實為真之判例意旨有違，即無足取。
  四、次按民事訴訟法第四百九十六條第一項第二款所謂：判決理由與主文顯有矛盾
      ，係指判決依據當事人主張之事實，認定其請求或對造抗辯為有理由或無理由
      ，而於主文為相反之諭示，且其矛盾為顯然者而言。茲確定判決於理由項下，
      認定再審原告對於再審被告部分之上訴，為無理由，而於主文諭示駁回再審原
      告此部分之上訴。依上說明，並無判決理由與主文顯有矛盾之情形。最高法院
      八十年台再字第一三０號判例著有判例。再審原告主張原確定判決既認再審被
      告於另刑案之陳述認定兩造就八十三年承攬報酬爭議，曾於事後成立以一百一
      十六萬五千九百八十元之和解契約，然再審被告於另案刑事庭中係自認一百一
      十六萬元結尾，故就超過一百一十六萬元之部分及該部分之利息自屬消滅，然
      竟於判決主文判命再審原告給付十六萬五千九百八十元及法定利息，有判決理
      由與主文顯然矛盾之情形云云，查原確定判決係以結算單上之金額及再審被告
      於另案刑事庭審理時之陳述，而認兩造間有以一百一十六萬五千九百八十元結
      算承攬報酬，此觀原確定判決第八頁第八行之記載可明，況於刑事庭承審法官
      審理時，亦於訊問再審被告上開事項時同時提示上開結算單（見本院八十六年
      度簡上字第一七二號卷第一七三頁），是原確定判決既認兩造間係以一百一十
      六萬五千九百八十元結算，而再審原告尚有一十六萬元五千九百八十元未為給
      付，爰判命再審原告應給付再審被告一十六萬五千九百八十元，揆諸前開判例
      意旨，自無判決理由與主文顯然矛盾之情形，故再審原告主張原確定判決有民
      事訴訟法第四百九十六條第一項第二款之再審事由，亦不足採。
  五、綜上所述，再審原告主張原確定判決具民事訴訟法第四百九十六條第一項第一
      款、第二款之再審理由，訴請將本院八十六年度竹北簡字第一三五號、八十六
      年度簡上字第一七二號確定判決關於命再審原告給付再審被告一十六萬五千九
      百八十元及其法定利息與該部分假執行之宣告暨駁回該部分之上訴與命負擔該
      部分第一、二審訴訟費用之裁判均廢棄；並將廢棄部分，駁回再審被告在前程
      序第一審之訴及其假執行之聲請，顯無理由，爰不經言詞辯論，逕以判決駁回
      之。
  六、結論：本件再審之訴無理由，依民事訴訟法第五百零二條第二項、第七十八條
      ，判決如主文。
中      華      民      國    九十      年      十二      月     三十     日
                                  臺灣新竹地方法院民事第一庭
~B法      官  鄭政宗
~B法      官  李承訓
~B法      官  王鳳儀
右為正本，係照原本作成。
本判決不得上訴。
~B法院書記官  彭連喜
中      華      民      國    九十      年      十二      月       三十一 日


司法院資訊處製作；財團法人民間司法改革基金會備份。
